【裁判字號】    98,聲判,102
【裁判日期】    990115
【裁判案由】    聲請交付審判
【裁判全文】
臺灣板橋地方法院刑事裁定             98年度聲判字第102號
聲  請  人  乙○○
代  理  人  洪戩榖律師
被      告  甲○○
上列聲請人因被告偽造文書等案件，不服臺灣高等法院檢察署98
年度上聲議字第7767號駁回再議之處分（原不起訴處分書案號：
臺灣板橋地方法院檢察署98年度偵續字第289 號）聲請交付審判
，本院裁定如下：
    主  文
聲請駁回。
    理  由
一、本件聲請意旨略以：聲請人即告訴人乙○○，係被告甲○○
    之妻陳春艷之胞弟，為被告之二親等旁系姻親。被告甲○○
    明知其妻陳春艷，及二人所生之子女施豐仰、施豐銘、施豐
    瑋、施豐鎧等5 人，均於民國（下同）84年2 月2 日凌晨5
    時許因火災而同時死亡，而陳春艷之遺產依法應由被告與陳
    春艷之母即本件被害人陳賴幸（於88年2 月9 日死亡）共同
    繼承，被告竟意圖為自己不法之所有及基於使公務員登載不
    實之犯意，先於84年6 月1 日，製作上載陳春艷之繼承人僅
    被告一人等不實內容之繼承系統表1 紙後，再於85年3 月19
    日，委託不知情之代書張文娟持上開繼承系統表，向臺北縣
    新莊地政事務所辦理臺北縣新莊市○○路243 巷24號、新莊
    市○○○路189 巷21弄1 號3 樓、新莊市○○○路20號3 樓
    、新莊市○○○路18號2 樓等房屋暨基地之繼承登記，使公
    務員將上開不實之事項予以登載，以此方式獨自取得上開房
    地所有權，足生損害於陳賴幸及地政機關管理土地登記資料
    之正確性，聲請人對被告上開犯行提起使公務員登載不實及
    詐欺取財等告訴，案經臺灣板橋地方法院檢察署以98年度偵
    字第8338號為不起訴處分，經向臺灣高等法院檢察署聲請再
    議，為臺灣高等法院檢察署檢察長發回續行偵查，嗣臺灣板
    橋地方法院檢察署再以本案追訴權時效業已完成，以98年度
    偵續字第289 號為不起訴處分，聲請人復向臺灣高等法院檢
    察署聲請再議，臺灣高等法院檢察署認聲請人於被害人陳賴
    幸於88年間死亡後，於整理遺物時，即已知悉犯人，卻遲至
    98年1 月提起本件告訴，就告訴被告涉犯親屬間詐欺罪嫌部
    分，已逾告訴期間，又認偽造文書之非告訴乃論罪部分，自
    85年3 月19日犯罪成立之日起算，迄臺灣板橋地方法院檢察
    署於98年1 月16日收受聲請人告訴狀止，追訴權時效業已完
    成，臺灣高等法院檢察署檢察長因此認原檢察官為不起訴處
    分尚無不合，遂以98年度上聲議字第7767號駁回再議處分。
    惟按：（一）刑事訴訟法第237 條（聲請交付審判狀誤載為
    第234 條）第1 項規定：「告訴乃論之罪，其告訴應自得為
    告訴人知悉犯人之時起，於6 個月內為之。」所謂「知悉」
    係指確知犯人犯罪行為而言（參照最高法院28年上字第919
    號判例），揆諸上開判例意旨，刑法告訴乃論之罪，其6 個
    月合法告訴期間，以告訴人確知犯人為何人及所犯犯行為準
    。本件聲請人固於偵查中陳稱：88年2 月19日母親陳賴幸過
    世，在幫母親整理遺物時，才知道這些資料，那時忙沒有整
    理及提出告訴，到94年左右，伊一位朋友的姊姊也發生類似
    的事情，那時因為事情忙也疏忽掉，後於98年過年前兄弟姊
    妹聚會時，提起此事，大家才決定提告，並由伊代表提告等
    語，惟由聲請人上開偵查中陳述可知，聲請人係於被害人陳
    賴幸88年2 月19日死亡後，於整理陳賴幸遺物時，始發現資
    料，然聲請人當時未詳為整理資料，自無法由資料中認定被
    告是否侵害被害人陳賴幸對陳春艷之繼承權利，進而對被告
    提起偽造文書及詐欺取財之告訴，依聲請人上開所述，伊係
    於98年過年前兄弟姊妹聚會時提起此事，經大家審視陳賴幸
    所留資料，始認定涉有偽造文書及詐欺取財犯行，聲請人遂
    於98年1 月提起本件告訴，此顯然未逾偽造文書之10年追訴
    權時效期間，且亦未逾刑法第343 條所規定親屬間詐欺告訴
    之6 個月合法告訴期間，臺灣高等法院檢察署卻謂聲請人告
    訴被告偽造文書犯行，已逾追訴權時效期間，告訴被告詐欺
    犯行，已逾6 個月合法告訴期間，其認事用法顯有違誤。（
    二）承上，聲請人於被害人陳賴幸死亡後，既未整理被告涉
    犯上開詐欺取財罪及偽造文書罪之事實，自無從確知被告是
    否涉犯刑法第343 條親屬間詐欺之告訴乃論罪嫌，則聲請人
    究竟於何時始確知被告涉犯詐欺取財犯行？臺灣高等法院檢
    察署未予詳查，率爾遽謂聲請人於被害人陳賴幸死亡後，於
    整理遺物時，即已知悉被告犯罪行為，卻遲至98年1 月始提
    起詐欺告訴，已逾6 個月合法告訴期間云云，顯未善盡調查
    證據之能事，實屬率斷且違法。綜上，檢察機關就聲請人指
    訴被告涉犯偽造文書及詐欺等案件所為之不起訴處分書及駁
    回再議處分書，其認事用法顯然有誤，且未就偵查中顯現之
    證據資料，詳為究明查證，是以，本件確有調查之必要，爰
    聲請准予裁定將本件交付審判等語。
二、按告訴人不服上級法院檢察署檢察長或檢察總長認再議為無
    理由而駁回之處分者，得於接受處分書後10日內委任律師提
    出理由狀，向該管第一審法院聲請交付審判。法院認為交付
    審判之聲請不合法或無理由者，應駁回之，刑事訴訟法第25
    8 條之1 、第258 條之3 第2 項前段，分別定有明文。查本
    件聲請人告訴被告偽造文書及親屬間詐欺取財等案件，前經
    臺灣板橋地方法院檢察署檢察官偵查後，認本件追訴權時效
    業已完成，而於98年3 月18日以98年度偵字第8338號為不起
    訴處分，嗣因聲請人不服該不起訴處分而聲請再議，經臺灣
    高等法院檢察署檢察長於98年5 月15日以98年度上聲議字第
    2946號發回續查，經臺灣板橋地方法院檢察署檢察官續行偵
    查後，認本件追訴權時效業已完成，而於98年10月19日以98
    年度偵續字第289 號為不起訴處分，嗣因聲請人不服該不起
    訴處分復聲請再議，經臺灣高等法院檢察署檢察長於98年12
    月9 日以98年度上聲議字第7767號駁回其再議之聲請，並於
    98年12月23日送達該處分書予聲請人等情，業經本院依職權
    調取前揭偵查卷及臺灣高等法院檢察署98年度上聲議字第77
    67號卷核閱無誤，聲請人於法定期間內之98年12月29日（聲
    請人住所地在臺北市，應加計在途期間2 日，故本件聲請交
    付審判之期限，至99年1 月4 日始行屆滿）委任律師聲請本
    件交付審判案件，核與前開聲請程序之相關規定相合，合先
    敘明。
三、按告訴人不服上級法院檢察署檢察長或檢察總長認再議為無
    理由而駁回之處分者，得於接受處分書後10日內委任律師提
    出理由狀，向該管第一審法院聲請交付審判；法院認為交付
    審判之聲請不合法或無理由者，應駁回之，法院為裁定前，
    得為必要之調查，刑事訴訟法第258 條之1 、第258 條之3
    第2 項前段、第3 項分別定有明文。依上開條文之立法意旨
    ，既係對於檢察官不起訴或緩起訴裁量權制衡之一種外部監
    督機制，法院僅在就檢察官所為不起訴或緩起訴之處分是否
    正確加以審查，以防止檢察機關濫權，依此立法精神，法院
    就聲請交付審判案件之審查，所謂「得為必要之調查」，其
    調查證據之範圍，自應以偵查中曾顯現之證據為限，不可就
    告訴人新提出之證據再為調查，亦不可蒐集偵查卷外之證據
    ，而同法第260 條對於不起訴處分已確定或緩起訴處分期滿
    未經撤銷者得再行起訴之規定，其立法理由說明該條所謂不
    起訴處分已確定者，包括「聲請法院交付審判復經駁回者」
    之情形在內，是前述「得為必要之調查」，其調查證據之範
    圍，更應以偵查中曾顯現之證據為限，否則將與刑事訴訟法
    第260 條之再行起訴規定混淆不清（參照臺灣高等法院91年
    4月25日第1次刑事庭庭長法律問題研究會議決議意旨）。
四、經查：
（一）被告涉犯親屬間詐欺取財罪部分：
  １、按告訴或請求乃論之罪，其告訴或請求已經撤回或已逾告
      訴期間者，應為不起訴處分；又告訴乃論之罪，其告訴應
      自得為告訴之人知悉犯人之時起，於6 個月內為之；再被
      害人已死亡者，得由其配偶、直系血親、三親等內之旁系
      血親、二親等內之姻親或家長、家屬告訴。但告訴乃論之
      罪，不得與被害人明示之意思相反，刑事訴訟法第252 條
      第5 款、第237 條第1 項、第233 條第2 項分別定有明文
      。次按於直系血親、配偶、同財共居親屬或其他五親等內
      血親或三親等內姻親之間，犯刑法第339 條第1 項之詐欺
      取財罪者，須告訴乃論，刑法第343 條、第324 條第2 項
      亦有明定。又按「告訴乃論之罪，應自知悉犯人之時起，
      於6 個月內為之，所稱知悉，係指確知犯人之犯罪行為而
      言，如初意疑其有此犯行，而未得確實證據，及發見確實
      證據，始行告訴，則不得以告訴人前此之遲疑，未經申告
      ，遂謂告訴為逾越法定期間」、「被害人之法定代理人或
      配偶，得獨立告訴。又告訴乃論之罪，其告訴應自得為告
      訴之人知悉犯人之時起，於6 個月內為之。得告訴之人有
      數人，其一人遲誤期間者，其效力不及於他人，刑事訴訟
      法第233 條第1 項、第237 條分別定有明文。故計算6 個
      月之告訴期間，應自得為告訴之人知悉犯人之時起算，而
      非自被告行為時或行為終了之時起算，此觀上開法文之規
      定自明」、「犯罪之被害人及其法定代理人或配偶，依刑
      事訴訟法第232 條、第233 條第1 項規定，固得獨立提出
      告訴；惟被害人並未死亡者，其直系血親依刑事訴訟法第
      233 條第2 項規定之反面解釋，並無告訴權，縱其提出告
      訴，其所為之告訴，亦不合法。... 本件被害人如未死亡
      ，迄今已逾6 個月期間，已不得為告訴，自無從擴張解釋
      ，使被害人親屬仍得合法告訴之理，陳xx嗣於83年1 月23
      日於陳吳○死亡後雖為得為告訴之人，惟其知悉犯人已超
      過6 個月，自不得合法告訴」，最高法院28年上字第919
      號判例要旨、82年台上字第3847號判決要旨、臺灣高等法
      院83年度交上訴字第209 號判決要旨可資參照。
  ２、查本件直接被害人陳賴幸係被告已故配偶陳春艷之母，有
      臺灣省臺北縣戶籍登記簿1 紙在卷可參，依照民法第967
      條至第970 條之規定，被害人與被告間具有一親等姻親之
      親屬關係，是被告所涉本件詐欺取財罪嫌，須告訴乃論；
      又被害人陳賴幸係聲請人之母，有三親等資料查詢結果1
      件在卷可佐，依上開民法之規定，被害人與聲請人間具有
      一親等直系血親之親屬關係，而被害人已於88年2 月19日
      死亡，有法務部戶役政連結作業系統查詢資料1 紙附卷可
      憑，聲請人亦於偵查中陳明：「被害人是我母親，可是我
      母親已經過世了，我是依照刑事訴訟法第233 條第2 項之
      被害人直系血親之身分來提出告訴」（見臺灣板橋地方法
      院檢察署98年度偵續字第289 號偵查卷第9 頁）。揆諸前
      揭法條，本件得由聲請人告訴，且應於得為告訴之人（即
      聲請人）知悉犯人之時起6 個月內為之。
  ３、本件聲請人雖陳稱被害人死亡後，伊於整理被害人遺物時
      始發現相關資料，然當時未整理上開資料，自無由從中認
      定被告是否侵害被害人對陳春艷之繼承權利，進而對被告
      提起告訴，至98年過年前兄弟姊妹聚會時，經眾人審視陳
      賴幸所留資料後，始認定被告涉犯上開罪嫌，故聲請人即
      告訴人係於98年過年前始知悉被告上開犯行，伊於98年1
      月15日提起本件告訴，顯未逾6 個月之合法告訴期間云云
      。然查，聲請人於偵查中具結證稱：「（問：你是何時知
      悉被告涉犯本案之偽造文書及詐欺犯行？）88年2 月19日
      我母親過世後，我們兄弟姊妹在幫我母親整理遺物時，才
      知道這些資料，那時候忙，也沒有整理及提出告訴，到94
      年左右我的一個朋友的姊姊也發生類似的事情，那時因為
      事情忙也疏忽掉，後來在98年過年前，兄弟姊妹聚會，提
      起這個事，大家才決定提告，並且由我來代表提告」、「
      （問：你何時知道前開犯行是被告甲○○所為？）差不多
      94年5 月間」、「（問：既然88年你母親過世後，在整理
      遺物時，就已經發現這些資料了，為何到94年5 月才知道
      被告涉嫌偽造文書而詐得房產？）因為我們不懂法律，而
      94年因為朋友姊姊的事件，才驚覺我母親應該是有繼承權
      的，那時也才知道被告涉犯前開犯嫌」等語（見同上偵查
      卷第9 頁），顯見聲請人於94年5 月間即確知被告以陳春
      艷之繼承人僅被告一人等不實內容之繼承系統表，持向主
      管機關辦理繼承登記，使該管公務員將上開不實事項予以
      登載及詐欺取財之犯罪行為，且已得確實之證據；又聲請
      人本人及其所委任之洪戩榖律師亦分別於96年3 月8 日及
      同年月28日，寄發存證信函予被告甲○○，存證信函之內
      容為「甲○○先生於申報陳春艷小姐之遺產稅未依民法繼
      承篇第1138條至1140條法令申報，故意遺漏做不實之申報
      ，涉及偽造文書、惡意詐欺之法律刑責」等語（見臺灣板
      橋地方法院檢察署98年度他字第869 號偵查卷第24至26頁
      ）。查民法第1138條至第1140條係關於法定繼承人及其順
      序、第一順序繼承人之決定、代為繼承之相關規定，聲請
      人既於96年3 月8 日即以上開事由寄發存證信函予被告，
      益徵聲請人於96年3 月前即已確知被告上開犯行，並已有
      確實之證據。聲請人於98年1 月15日始具狀向臺灣板橋地
      方法院檢察署提出告訴，有聲請人所提出之偽造文書、詐
      欺告訴狀1 紙暨其上之臺灣板橋地方法院檢察署收發章戳
      記1 枚附於上開檢察署98年度他字第869 號卷內可佐，與
      聲請人上開知悉被告之時，兩者相隔達3 年8 月之久，客
      觀上顯已逾越法定6 個月之告訴期間，聲請人上開所陳，
      殊不足取。聲請人告訴被告涉犯親屬間詐欺取財罪部分，
      與告訴之合法要件不符。
（二）被告涉犯偽造文書罪部分：
  １、按案件追訴權時效已完成者，應為不起訴處分，刑事訴訟
      法第252 條第2 款定有明文。又行為後法律有變更者，適
      用行為時之法律，但行為後之法律有利於行為人者，適用
      最有利於行為人之法律，為94年2 月2 日修正、95年7 月
      1 日施行之刑法第2 條第1 項所明定。本件被告行為後，
      刑法第80條第1 項關於追訴權時效期間，業經修正施行，
      修正後「犯最重本刑為3 年以上10年未滿有期徒刑之罪者
      ，追訴權因20年內未起訴而消滅」，較修正前「犯最重本
      刑3 年以上10年未滿有期徒刑者，追訴權因10年內不行使
      而消滅」之規定，以修正前刑法第80條第1 項規定有利於
      行為人，而刑法第214 條之使公務員登載不實罪，係科處
      最重本刑3 年有期徒刑之罪，是本件關於追訴權時效，應
      適用修正前刑法第80條第1 項第2 款之規定，其追訴權時
      效期間為10年。至其追訴權時效之停止進行，及其期間、
      計算，均應一體適用修正前刑法第83條之規定。又追訴權
      時效應自犯罪成立之日起算，修正前刑法第80條第2 項定
      有明文。按「刑法第214 條所謂使公務員登載不實事項於
      公文書罪，須一經他人之聲明或申報，公務員即有登載之
      義務，並依其所為之聲明或申報予以登載，而屬不實之事
      項者，始足構成，若其所為聲明或申報，公務員尚須為實
      質之審查，以判斷其真實與否，始得為一定之記載者，即
      非本罪所稱之使公務員登載不實」，最高法院73年台上字
      第1710號判例要旨可資參照。是依使公務員登載不實罪之
      本質係即成犯，自公務員依他人之聲明或申報，將屬不實
      之事項予以登載時起，犯罪即屬成立，故自該犯罪行為時
      點起算，如屆滿10年未予追訴，追訴權時效即已完成。
  ２、本件聲請人告訴被告涉嫌使公務員登載不實案件，聲請人
      於告訴狀及刑事聲請交付審判狀中，分別自承被告係於85
      年3 月20日、同年月19日委託不知情之代書張文娟，持不
      實之繼承系統表向臺北縣新莊市地政事務所辦理繼承登記
      ，而使公務員將上開不實之事項登載於職務上所掌之公文
      書上，又該管公務員確係於85年3 月19日以上開不實事項
      登載於土地登記申請書上等情，此業經本院調閱臺灣板橋
      地方法院檢察署98年度偵續字第289 號案卷內附臺灣板橋
      地方法院檢察署98年度他字第869 號卷查明屬實，並有上
      開土地登記申請書1 紙附於上開偵查卷內足佐，及刑事聲
      請交付審判狀1 紙在卷可參。本件聲請人向臺灣板橋地方
      法院檢察署提起告訴之時間為98年1 月15日，有該檢察署
      收發章戳印附於上開98年度他字第869 號卷內足佐。是足
      見被告自使公務員登載不實行為之時點起，迄聲請人提起
      本件告訴時為止，已逾10年，顯已逾追訴權時效。至司法
      院院字第1795號解釋：「告訴乃論之罪，因告訴權人不為
      告訴，或無告訴權人之告訴，致偵查起訴諸程序不能開始
      時，自可停止追訴權時效期間之進行」，此係針對告訴乃
      論之罪而言，本件聲請人告訴被告涉犯使公務員登載不實
      罪，非屬告訴乃論之罪，自無該解釋之適用，併予敘明。
（三）綜上所述，依本件聲請人所指述被告涉犯親屬間詐欺取財
      罪之事實，此部分已逾越法定6 個月之告訴期間；又依聲
      請人所指述被告涉犯使公務員登載不實罪之事實，此部分
      之追訴權時效業已完成，原偵查、再議機關，先後為不起
      訴處分及再議駁回處分，核無不合。聲請人指摘不起訴及
      駁回再議等處分有未竟調查完備之不當，聲請交付審判，
      非有理由，應予駁回。
據上論結，應依刑事訴訟法第258 條之3 第2 項前段，裁定如主
文。
中    華    民    國    99    年    1     月    15    日
                  刑事第十五庭  審判長法  官  吳幸娥
                                      法  官  許炎灶
                                      法  官  廖欣儀
以上正本證明與原本無異。
本裁定不得抗告。
                                      書記官  黃頌棻
中    華    民    國    99    年    1     月    15    日

司法院資訊處製作；財團法人民間司法改革基金會備份。
